臺灣臺北地方法院民事判決　　　　　　100年度訴更一字第9號
原　　　告　李義雄
被　　　告　林國平
　　　　　　林志清
　　　　　　郭書嘉
前列三人共同
訴訟代理人　鄭志政律師
上列當事人間請求侵權行為損害賠償事件，本院於民國100年12
月14日言詞辯論終結，判決如下：
    主  文
原告之訴駁回。
訴訟費用由原告負擔。
    事實及理由
一、本件原告起訴主張：被告林國平前為臺北市政府警察局中山
    分局中山二派出所（下稱中山二派出所）主管，被告林志清
    、郭書嘉則時任中山二派出所警員，其等均為依法律從事公
    務之人員。詎其等明知原告李義雄於民國96年12月21日下午
    ，在臺北市○○○路 ○段79號永達保險經紀人股份有限公司
    門前人行道，對該公司以存款為名招攬保險，騙取保戶投保
    ，造成保戶損害，而身穿布衣抗議，係正當合法正義行為，
    然身屬中山二派出所主管、警員之被告林國平、林志清、郭
    書嘉等人竟非法逮捕原告，且為掩飾其等非法逮捕妨害自由
    罪嫌，竟在派出所辦公室內虛構原告扯斷被告林志清臂章且
    撕毀警衣，並於翌日下午始將原告移送臺灣臺北地方法院檢
    察署複訊。迄於96年12月22日下午，原告始經檢察官諭知交
    保，嗣後該案又經承辦檢察官為不起訴處分。惟被告等既以
    原告涉嫌誹謗、妨害公務等罪嫌移送檢察署偵辦，理應將原
    告湮滅扯斷之臂章、撕毀之警衣等證物及現場監視錄影帶等
    證物隨案移送，然經原告於本院99年訴字第1567號損害賠償
    民事事件閱卷時，並未發現卷內有上開證物，又該案審理時
    ，被告亦拒絕提供此部分證物，被告前揭行為，有妨害原告
    訴訟自由權、程序權、實體權及防禦權，且因其等違法侵害
    原告基本人權，造成原告身心受創，人格名譽受損。爰依憲
    法第1條、第7條、第16條、第22條至第24條、民法第 184條
    至第187條、第195條及刑法第130條、第134條、第 277條及
    第 304條等法律關係提起本訴，並聲明：(一)被告應給付原
    告新臺幣12萬元，及自96年12月22日起至清償日止，按年息
    5%計算利息；(二)被告應以登報及網路道歉方式回復原告名
    譽。
二、被告抗辯則以：
（一）依民事訴訟法第 253條規定，當事人不得就已起訴之事件
      ，於訴訟繫屬中，更行起訴。本件原告已於98年12月19日
      提起民事訴訟，該案經本院以99年度訴字第1567號事件繫
      屬中，惟原告復於99年9月9日再行起訴本件，是顯已違反
      前開重複起訴禁止、一事不再理原則。
（二）另依民法第186條第1項後段規定，須以被害人不能依他項
      方法受賠償時為限，始得依該條規定向公務員請求損害賠
      償。而國家賠償法乃民法之特別規定，是原告自應先依國
      家賠償法請求，始屬正辦。
（三）又如認本件與前案非同一事件，則因原告所主張被告侵權
      行為之事實，均遭法院、地檢署為裁定自訴駁回、判決自
      訴不受理及不起訴處分，是原告並未舉證證明被告有故意
      過失、不法、侵害權利、原告有何損害、及該損害與被告
      行為有因果關係，並應證明被告有何湮滅證據之行為，故
      原告主張自無理由。
（四）聲明：原告之訴駁回。
三、得心證之理由：
（一）按當事人不得就已起訴之事件，於訴訟繫屬中，更行起訴
      ，民事訴訟法第 253條固定有明文。惟前後兩訴是否同一
      事件，應依前後兩訴之當事人是否相同、前後兩訴之訴訟
      標的是否相同及前後兩訴之聲明，是否相同、相反或可以
      代用等三個因素決定之；又所謂訴訟標的，乃原告為確定
      其私權之請求，或所主張或否認之法律關係是否存在，欲
      法院對之加以審判之對象。而為法院審判對象之法律關係
      ，應為具體特定之權利義務關係，而非抽象之法律關係，
      即原告起訴以何種法律關係為訴訟標的，應依原告起訴主
      張之原因事實定之，原告前後主張之原因事實不同，其為
      訴訟標的之法律關係自亦不同，即非同一事件，最高法院
      76 年度台抗字第518號裁定、84年度臺上字第2194號判決
      參照。查，原告雖於98年12月19日對被告三人提起民事訴
      訟，經本院以99年度訴字第1567號事件受理在案，然經本
      庭依職權調取該案卷（證據外放），依該事件起訴書記載
      及原告於99年 6月29日之言詞辯論庭所述，該事件與本件
      之當事人、法律依據及訴之聲明雖均相同，惟前案（即99
      年度訴字第1567號）原告所主張之原因事實，乃被告對其
      有妨害自由之行為，然本案原告主張之原因事實，則係被
      告湮滅其妨害自由之證據，兩者原因事實不同，訴訟標的
      自不相同，故被告抗辯原告違反重複起訴禁止規定云云，
      自不與事實不符。
（二）再者，被告另抗辯國家賠償法乃民法之特別規定，本件原
      告未先依國家賠償法提出請求，其起訴事實，在法律上乃
      顯無理由云云。然查，依民法第 186條規定：「公務員因
      故意違背對於第三人應執行之職務，致第三人受損害者，
      負賠償責任。其因過失者，以被害人不能依他項方法受賠
      償時為限，負其責任」「前項情形，如被害人得依法律上
      之救濟方法，除去其損害，而因故意或過失不為之者，公
      務員不負賠償責任」；又法院辦理國家賠償事件應行注意
      事項第 7點復明定「公務員於執行職務行使公權力時，因
      過失不法侵害人民自由或權利者，有請求權人僅得依本法
      之規定，向賠償義務機關請求損害賠償，不得依民法第一
      百八十六條第一項規定，向該有過失之公務員請求損害賠
      償。如原告逕向該有過失之公務員提起損害賠償之訴，得
      依民事訴訟法第二百四十九條第二項規定，認其訴顯無理
      由，逕以判決駁回之」，觀諸上開規定，必須於公務員之
      過失侵權行為，始有國家賠償法應先適用之餘地。本件依
      原告主張，被告為故意湮滅證據，屬故意侵權行為，而無
      國家賠償法優先適用之情形，故原告提起依法本訴，難謂
      在法律上顯無理由。
（三）另按當事人主張有利於己之事實者，就其事實有舉證之責
      任，民事訴訟法第 277條前段定有明文。又所謂湮滅證據
      之客體，應指為關係他人刑事案件之認定事實的基礎而言
      。本件原告主張被告湮滅之證據包含「扯斷臂章」、「撕
      毀警衣」及「錄影監視光碟」，然查，原告所稱前揭湮滅
      證據，應係指其於96年12月22日遭臺北市政府警察局中山
      分局移送妨害公務之證據，惟經審視該移送書內容，該分
      局移送原告妨害公務之犯罪行為為「 ...警方欲逮捕犯嫌
      李義雄之際，遭犯嫌李義雄以雙手抗拒並動手使用擒拿方
      式鎖住警員手肘，再扯拉警員臂章致其掉落 ...」等事實
      （臺灣臺北地方法院檢察署97年度他字第 288號卷宗，頁
      38至40），尚無原告所稱之「撕毀警衣」，故該「撕毀警
      衣」當非湮滅證據之客體，難謂被告有何湮滅「撕毀警衣
      」之侵權行為。再者，關於「扯斷臂章」部分，該分局員
      警已將扯落之臂章、警衣拍照附卷以為證據（同上卷，頁
      81），是被告顯無湮滅「扯斷臂章」之動機及行為。參以
      原告反復陳稱伊並無「撕毀警衣」、「扯斷臂章」等妨害
      公務行為，係警察捏造之事實云云（本院卷，頁54背面）
      ，是依原告陳述，被告當無湮滅「撕毀警衣」、「扯斷臂
      章」等證據之行為。至「錄影監視光碟」部分，經本院函
      請該分局提出，該分局並於 100年11月18以北市警中分刑
      字第 10034511200號函覆，並提出案發當時「錄影監視光
      碟」附卷可憑，是被告等並無湮滅「錄影監視光碟」一節
      ，亦屬明確。本件原告既無法證明被告有湮滅證據侵權行
      為之事實，其主張依侵權行為法律關係所提出之請求自無
      理由，應予駁回。
（四）至原告尚依憲法第1條、第7條、第16條、第22條至第24條
      及刑法第130條、第134條、第277條及第304條等法律關係
      提起本訴，然前開法律規定均非原告得據以為民事請求之
      法律依據，故無一一駁斥必要，併予敘明。
四、綜上所述，原告依民法第184條至第 187條、第195條之法律
    關係，訴請被告應給付原告12萬元，及加計自96年12月22日
    起算之法定遲延利息；並以登報及刊登網路方式道歉以回復
    原告之名譽，為無理由，應予駁回。
五、本案事證已臻明確，兩造其餘主張、陳述及所提之證據，經
    本院審酌後，認與判決結果不生影響，爰不一一論述，附此
    敘明。
六、訴訟費用負擔：第78條。
中    華    民    國    100    年   12    月    22    日
                  民事第三庭    法  官  曾益盛
以上正本係照原本作成。
如對本判決上訴，須於判決送達後20日內向本院提出上訴狀。如
委任律師提起上訴者，應一併繳納上訴審裁判費。
中    華    民    國    100    年   12    月    22    日
                                書記官  蔡雲璽